臺灣高等法院民事判決
107年度重上字第52號
上  訴  人  萬榮行銷股份有限公司

法定代理人  許勝發  
訴訟代理人  任鳴鉅律師
被 上 訴人  兆豐國際財務顧問股份有限公司

法定代理人  劉量海  
訴訟代理人  周方慰  
上列當事人間請求債務不履行損害賠償事件，上訴人對於中華民
國106年11月20日臺灣臺北地方法院105年度重訴更一字第8 號第
一審判決提起上訴，被上訴人並為訴之減縮，本院於109年3月17
日言詞辯論終結，判決如下：
    主      文
原判決除減縮部分外廢棄。
被上訴人在第一審先位及備位之訴均駁回。 
第一、二審訴訟費用，均由被上訴人負擔。
    事實及理由
壹、程序方面：
一、按在第二審為訴之變更或追加，非經他造同意，不得為之，
    但擴張或減縮應受判決事項之聲明，不在此限，民事訴訟法
    第446條第1項、第255條第1項第3款定有明文。本件被上訴
    人於原審先位請求上訴人應將如附件所載之抵押權於新臺幣
    （下同）2億元範圍內移轉登記予被上訴人。嗣經原審判決
    被上訴人先位之訴勝訴，上訴人不服原判決，提起上訴。嗣
    被上訴人於本院審理程序中減縮該聲明為：上訴人應將如附
    件所載之抵押權於1億9,245萬9,451元範圍內移轉登記予被
    上訴人（見本院卷㈠第220頁），核屬減縮應受判決事項之聲
    明，上訴人對此亦無意見（見本院卷㈠第221頁），依上開規
    定，應予准許。至被上訴人嗣後復擴張上開聲明為：上訴人
    應將如附件所載之抵押權於2億元範圍內移轉登記予被上訴
    人（見本院卷㈠第424頁），乃係就已減縮即已撤回訴訟部分
    復行擴張應受判決事項之聲明，違反民事訴訟法第263條第2
    項規定，為不合法（此部分另以裁定駁回），則本院自應就
    其已減縮之聲明為審理範圍，附此說明。 
二、又訴之客觀預備合併，原告先位之訴勝訴，後位之訴未受裁
    判，經被告合法上訴時，後位之訴即生移審之效力，上訴審
    認先位之訴無理由時，應就後位之訴加以裁判（最高法院95
    年度台上字第1145號判決要旨參照）。被上訴人於原審先位
    請求上訴人應將如附件所載之抵押權於2億元範圍內移轉登
    記予被上訴人，備位請求上訴人應賠償被上訴人2億元本息
    。原審依其先位聲明為被上訴人勝訴之判決，就備位之訴未
    論斷。上訴人就其敗訴部分提起上訴，依上開說明，被上訴
    人上開備位之訴即生移審之效力。 
貳、實體部分：
一、被上訴人主張：
  ㈠伊對許勝發、太子汽車工業股份有限公司（下稱太子公司）
    、勝榮汽車股份有限公司（下稱勝榮公司）有1億6,005萬7,
    061元之借款債權，並持臺灣臺北地方法院（下稱臺北地院
    ）101年度抗字第255號本票裁定為執行名義，查封許勝發所
    有之動產（案列臺北地院101年度司執字第108079號給付票
    款強制執行事件）。許勝發為繼續使用上開動產，遂於民國
    101年11月8日代表上訴人與伊簽訂債權讓與契約書（下稱系
    爭契約），約定將上訴人對太子公司如附件所示之債權及最
    高限額抵押權（下稱系爭抵押權）於2億元之範圍內讓與伊
    ，作為伊借款債權之擔保，同意太子公司、勝榮公司、許勝
    發（下稱太子公司等3 人）於102年5月31日前未向伊清償2
    億元，伊得逕自拍賣抵押物受償，並提出太子公司101年9月
    30日出具之借據表示上訴人對太子公司有2億元之借款債權
    （下稱系爭2億元借款債權）。詎伊依約於101年11月9日向
    上訴人索取「向地政機關辦理抵押權之抵押權人變更登記之
    必要文件」（下稱系爭文件），許勝發竟表示系爭文件已於
    100年1月31日交付訴外人李志中，致伊迄未能取得系爭文件
    ，且太子公司等3人亦未依約清償債務，爰依系爭契約及債
    務不履行之法律關係請求上訴人將系爭抵押權於2億元之範
    圍內移轉予伊。
  ㈡又上訴人明知已將系爭文件交付李志中，作為其向李志中借
    款3,000萬元之擔保，而無從將系爭2億元借款債權及從屬之
    系爭抵押權移轉登記予伊，竟刻意隱瞞，並與其法定代理人
    許勝發、太子公司、勝榮公司共同向伊佯稱可於101年11月9
    日前交付系爭文件，誘騙伊簽訂虛偽不實之系爭契約，致伊
    未能取得對太子公司等3人之債權之擔保，是上訴人所為屬
    權利濫用及有違誠信原則之侵權行為，則備位依民法第184
    條第1項、第226條第1項規定，請求上訴人賠償2億元本息等
    語。
  ㈢並先位聲明：上訴人應將如附件所載之抵押權於1億9,245萬9
    ,451元範圍移轉登記予被上訴人（原審為被上訴人先位請求
    勝訴之判決，上訴人對之提起上訴；至被上訴人減縮部分，
    非本院審理範圍，附此敘明）；另備位聲明：上訴人應給付
    被上訴人2億元，及自101年11月9日起至清償日止，按週年
    利率5%計算利息之判決。
二、上訴人則以：太子公司、勝榮公司及許勝發共同積欠訴外人
    張玉穎、黃俊傑、趙鶴（下稱張玉穎等3人）借款，而張玉
    穎等3人均為被上訴人之關係人，渠等陸續將太子公司等3人
    開立之本票轉讓給被上訴人，被上訴人因而持有本票債權1
    億6,005萬7,061元。系爭契約係以伊所有之債權及從屬之抵
    押權為太子公司等3人保證，該契約實質上係為第三人債務
    之保證契約，且伊對太子公司之2億元債權，占實收資本約
    三分之一，屬伊主要部分財產，系爭契約顯已違反公司法第
    16條第1項、第167條、第172條規定，對伊自不生效力。縱
    認系爭契約屬債權讓與契約，然系爭契約所載之不動產之他
    項權利證明書自100年1月31日起迄今均由李志中執有，堪認
    伊已喪失對系爭2億元借款債權及其抵押權之處分權能，被
    上訴人受讓不存在之債權，屬標的不能，兩造簽訂之第二次
    債權讓與契約應屬無效，被上訴人請求伊依系爭契約履行，
    自屬無據。又依系爭契約第3條約定，兩造真意為若太子公
    司等3人於102年5月31日前清償對被上訴人之債務，則系爭
    契約因解除條件成就而失其效力，而太子公司等3人已向被
    上訴人清償完畢，其借款債權既已不存在，系爭契約當然失
    效，被上訴人請求伊依約履行，自屬無據。況被上訴人簽署
    系爭契約前後之利益並未變動，其仍對太子公司等3人存有
    本票債權，並未因此受有損害，其依侵權行為請求損害賠償
    2億元，實屬無據等語，資為抗辯。
三、原審就被上訴人先位請求部分判決被上訴人全部勝訴，上訴
    人不服，提起上訴。被上訴人另減縮先位聲明為：上訴人應
    將如附件所載之抵押權於1億9,245萬9,451元範圍內移轉登
    記予被上訴人。上訴人並上訴聲明：㈠原判決廢棄。㈡被上訴
    人在第一審之訴駁回。被上訴人則為答辯聲明：上訴駁回。
     
四、兩造不爭執之事實（見本院卷㈠第304至305頁）：
  ㈠被上訴人於101 年間持本票裁定為執行名義，向臺北地院聲
    請查封許勝發名下動產，經臺北地院以101年度司執字第108
    079號給付票款強制執行事件受理在案。
  ㈡兩造於101年11月8日簽署系爭契約。
  ㈢如附件所載之不動產之他項權利證明書現仍由李志中收執，
    迄未經上訴人交付予被上訴人。
五、茲就兩造之爭點及本院之判斷，分述如下：
  ㈠被上訴人先位依系爭契約，請求上訴人將如附件所載之抵押權於1億9,245萬9,451元範圍移轉登記與被上訴人，有無理由？
　⒈被上訴人依系爭契約之約定，請求上訴人將如附件所載之抵
    押權於1億9,245萬9,451元範圍內移轉登記予被上訴人云云
    ，則為上訴人所否認，辯稱系爭契約因違反公司法第16條、
    第185條等規定而無效等語。按公司除依其他法律或公司章
    程規定得為保證者外，不得為任何保證人。公司負責人違反
    前項規定時，應自負保證責任，如公司受有損害時，亦應負
    賠償責任。公司法第16條定有明文。其立法目的係為穩定公
    司財務，保障股東及債權人之權益，避免公司資產因履行保
    證責任而遭受損失。又公司提供財產為他人設定擔保物權，
    就公司財務之影響而言，與為他人保證人之情形無異，仍應
    在上開規定禁止之列（最高法院74年台上字第703號判例意
    旨參照）。次按債務人或第三人為擔保債務人之債務，將擔
    保標的物財產權移轉於擔保權人，而使擔保權人在不超過擔
    保之目的範圍內，取得擔保標的物之財產權，於債務清償後
    ，標的物應返還於債務人或第三人，債務不履行時，擔保權
    人得就該標的物受償之約定，乃所謂讓與擔保契約，屬擔保
    物權（最高法院70年台上字第104號判例、80年度台上字第1
    813號、85年度台上字第2794號判決意旨參照）。
　⒉經查，兩造及太子公司於101年11月8日簽訂之系爭契約第1條
    約定：甲方（按即上訴人）同意就對太子公司099板登第346
    910號如附件所示之債權及抵押權於2億元範圍內讓與乙方（
    按即被上訴人）；第2條約定：甲方同意為太子公司、勝榮
    公司及許勝發等3人，在第1條所示之債權及抵押權於2億元
    範圍內移轉與乙方，作為乙方債權之「擔保」；第3條約定
    ：甲方同意太子公司、勝榮公司及許勝發等3人於102年5月3
    1日前「未向乙方清償2億元，則乙方得逕自拍賣抵押物受償
    」，甲方不得有異議。但乙方仍得於期前或期後依法參與分
    配；第4條約定：本件借款債權讓與後，從屬於該債權之抵
    押權、對保證人之權利及其他附屬權利依法亦隨同移轉，甲
    方同意於101年11月9日提供乙方向地政機關辦理抵押權之抵
    押權人變更登記之必要文件。因此所生之稅捐或費用應由甲
    方自行負擔等語，有系爭契約在卷可參（見臺北地院102年
    度重訴字第1113號卷【下稱重訴卷】㈠第7頁）。
  ⒊是以，依上開約定內容觀之，兩造及太子公司簽署系爭契約係約定上訴人為擔保太子公司等3人與被上訴人間之債務，將上訴人對太子公司之系爭2億元借款債權及從屬之系爭抵押權讓與給被上訴人，使被上訴人在不超過擔保之目的範圍內，受讓取得擔保標的物即系爭2億元借款債權，如債務人即太子公司等3人不履行債務時被上訴人得就該標的物受償，然如太子公司等3人清償後，該標的物即應返還上訴人。故系爭約定即屬債權讓與擔保契約，即以擔保作為其目的，移轉系爭2億元借款債權及從屬之系爭抵押權僅為其方法及手段。系爭契約既係以系爭2億元借款債權之讓與以確保太子公司等3人對被上訴人債務之清償為目的，具擔保物權之性質，是依上開實務見解，除章程另有規定外，公司應不得以公司財產為他人設定擔保，乃當然之理。
　⒋又上訴人公司章程第2條之1係規定「本公司得視業務上需要
    對外保證」等語，有上訴人公司於99年6月30日及103年4月2
    日修訂之章程在卷可參（見本院卷㈢第379至389頁），是以
    ，依上訴人之公司章程所定，上訴人須於業務上需要時始得
    對外為保證及提供財產為他人設定擔保物權，故倘系爭契約
    非因上訴人業務需要，對上訴人即不生效力（最高法院108
    年度台上字第1237號判決意旨參照）。本件上訴人否認其簽
    訂系爭契約擔保太子公司等3人之債務，與其公司業務有關
    等語（見本院卷㈢第374頁），被上訴人雖主張許勝發為上訴
    人之法定代理人，其所為即為上訴人所為云云。然查上訴人
    為股份有限公司，於簽訂系爭契約時所營事業為「企業經營
    管理顧問業、國際貿易業、一般百貨業、資訊軟體服務業、
    投資顧問業、信用卡代辦業、徵信服務業、應收帳款收買業
    務、逾期應收帳款管理服務業、金融機構金錢債權收買業務
    、辦理金融機構金錢債權之評價或拍賣業、辦理金融機構金
    錢債權管理服務業、仲介服務業、不動產買賣業、不動產租
    賃業、汽車批發業、機車批發業、汽機車零件配備批發業、
    自行車及其零件批發業、汽車零售業、機車零售業、汽機車
    零件配備零售業、自行車及其零件零售業」等，有上訴人99
    年6月30日修訂之公司章程在卷可憑（見本院卷㈢第377至389
    頁）。而被上訴人亦自承其與上訴人簽訂系爭契約，係因自
    張玉穎等3人受讓對太子公司等3人之借款債權，持上開本票
    裁定為執行名義，查封許勝發所有之動產，許勝發為繼續使
    用上開動產，遂代表上訴人簽訂系爭契約等語，並提出臺北
    地院101年度司票字第7788號、101年度抗字第255號本票裁
    定及確定證明書為參（見重訴卷㈡第38至42頁），故依被上
    訴人所述，許勝發係為保有其遭被上訴人指封之動產，而以
    上訴人之名義簽訂系爭契約，難認其所為與上訴人之業務需
    要有何關連。再觀諸系爭本票裁定所載之相對人及裁定之附
    表所列共同發票人為太子公司等3人及訴外人張瑞珍，該等
    債務實與本件上訴人無涉。而許勝發於101年6月22日擔任上
    訴人法定代理人並於同年11月8日簽立系爭契約，將上訴人
    對於太子公司之系爭2億元借款債權及從屬之系爭抵押權讓
    與給被上訴人，以供其個人或太子公司、勝榮公司之債務之
    擔保，已非屬清償上訴人公司自身債務，難認係基於執行上
    訴人之業務，或基於上訴人之公司業務上需要所為。縱上訴
    人、太子公司簽立系爭契約斯時，兩家公司之法定代理人同
    為許勝發，然公司人格與自然人之人格係屬各別，各別公司
    在法律上亦係不同之法人格，各公司有其個別資產，自不能
    任意擔保或承擔其他公司甚至自然人（包括許勝發個人）之
    債務。此外，被上訴人並未證明上訴人基於何種業務需要而
    提供系爭2億元借款債權以擔保太子公司等3人之債務，是其
    此部分主張，即屬無據。 
　⒌末按公司非以保證為業務，其負責人違反公司法第16條第1 
    項（修正前為公司法第23條）之規定，以公司名義為保證，
    依司法院釋字第59號解釋，其保證行為應屬無效，並無仍依
    原契約，主張應由公司負其保證責任之餘地（最高法院48年
    度台上字第1919號判決意旨參照）。此規定事涉公司股東、
    債權人權益及公司資本充實原則貫徹。從而，許勝發代表上
    訴人簽立系爭契約，進而將上訴人對於太子公司之系爭2億
    元借款債權及從屬之抵押權讓與給被上訴人，其目的為擔保
    其個人、太子公司、勝榮公司對於被上訴人之債務，無異係
    命上訴人就非屬業務事項，以公司之財產擔保他人債務，依
    上開說明，系爭契約對於上訴人既不生效力，自無債務不履
    行之情事，故被上訴人先位依系爭契約及債務不履行之規定
    ，請求上訴人將如附件所示之系爭抵押權於192,459,451 元
    之範圍內移轉登記予被上訴人，自屬無據，不應准許。 
 ㈡倘被上訴人先位之訴為無理由，則其所提備位之訴有無理由？
 ⒈被上訴人備位主張因其未能依系爭契約取得擔保，依民法第226條之法律關係請求上訴人賠償2億元本息，又上訴人明知已將系爭文件交付李志中，作為其向李志中借款3,000萬元之擔保，而無從將系爭2億元借款債權及從屬之系爭抵押權移轉登記予伊，竟刻意隱瞞，並與太子公司等3人共同向伊佯稱可於101年11月9日前交付系爭文件，使伊陷於錯誤而訂立系爭契約，致伊未能取得對太子公司等3人就2億元債權之擔保，顯屬權利濫用有違誠信原則之侵權行為，依民法第184條第1項、第226條第1項規定，請求上訴人賠償2億元本息等語。則為上訴人所否認，並以前詞置辯。
 ⒉按因可歸責於債務人之事由，致給付不能者，債權人得請求賠
   償損害，民法第226條第1項前段定有明文。上訴人雖與太子
   公司及被上訴人簽署系爭契約，而由上訴人以其對太子公司
   之系爭2億元借款債權及從屬之系爭抵押權讓與給被上訴人，
   用以擔保被上訴人對太子公司等3人之債務，然系爭契約所為
   擔保行為與上訴人公司章程所定之業務需要得為保證之規定
   無涉，故上訴人之法定代理人許勝發以上訴人名義於系爭契
   約為此以上訴人公司之債權為他人設定擔保物權之行為，對
   上訴人即不發生效力，均如前述。是以系爭契約對上訴人既
   不生效力，被上訴人另以上訴人未依約將如附件所示抵押權
   移轉登記予伊為由，主張係可歸責於上訴人之事由，致給付
   不能，依民法第226條第1項債務不履行損害賠償請求權，請
   求上訴人給付2億元，亦屬無據。 
 ⒊又損害賠償之債，以有損害之發生及有責任原因之事實，並二
   者之間有相當因果關係為成立要件，故原告所主張損害賠償
   之債，如不合於此項成立要件者，即難謂有損害賠償請求權
   存在（最高法院48年台上字第481號判例意旨可資參照）。被
   上訴人雖主張上訴人迄未交付系爭文件以供其辦理系爭抵押
   權之移轉登記，又未依系爭契約將如附件所示之抵押權移轉
   登記予伊，致其受有2億元之損害云云。然本件上訴人就非其
   業務上之需要，而由法定代理人簽立系爭契約，以上訴人公
   司之財產為太子公司等3人之債務為擔保，違反公司法第16條
   之規定而無效，然時任上訴人公司之負責人以上訴人名義與
   被上訴人成立之系爭契約，雖對上訴人不生效力，惟為行為
   之法定代理人須自負保證責任。是以，被上訴人雖因系爭契
   約無效而不得請求上訴人履行系爭契約，惟法定代理人仍應
   對被上訴人負保證責任，況被上訴人原對太子公司等3人之本
   票債權未因系爭契約無效而受影響，其對太子公司等3人之本
   票債務仍存在，被上訴人縱因債務人即太子公司等3人未予清
   償，此部分債務未受償之損害亦與上訴人無涉，是被上訴人
   主張上訴人應依民法第184條第1項之規定賠償被上訴人2億元
   本息，亦屬無據。
 ⒋從而，上訴人之法定代理人以上訴人名義簽立系爭契約，已違
   反公司法第16條規定，則系爭契約對上訴人而言，即屬違反
   禁止規定之法律行為而屬無效之約定，上訴人對被上訴人並
   不負有移轉系爭2億元借款債權及從屬之系爭抵押權之義務，
   故被上訴人以上訴人未履行系爭契約，而依民法第226條規定
   及第184條第1項之規定，請求上訴人給付2億元本息，自非有
   據。
五、綜上所述，被上訴人先位依系爭契約及債務不履行之規定，
    請求上訴人應將如附件所載之抵押權於1億9,245萬9,451元
    範圍移轉登記予被上訴人，備位依民法第184條第1項、第22
    6條第1項規定，請求上訴人賠償2億元，及自101年11月9日
    起至清償日止，按週年利率5%計算利息，均為無理由，不應
    准許。原審就先位之訴該部分為被上訴人勝訴之判決，尚有
    未洽，上訴意旨指摘原判決此部分不當，求予廢棄改判，為
    有理由。爰由本院改判如如主文所示。 
六、本件事證已臻明確，兩造其餘之攻擊或防禦方法及所舉證據
    ，經本院斟酌後，認為均不足以影響本判決之結果，爰不逐
    一論列，附此敘明。
七、據上論結，本件上訴人就先位之訴部分之上訴為有理由，被
    上訴人備位之訴為無理由，判決如主文。
中　　華　　民　　國　　109 　年　　4 　　月　　14　　日
                  民事第十七庭  
                      審判長法  官  黃雯惠
                            法  官  石有為
                            法  官  林佑珊　
正本係照原本作成。
如不服本判決，應於收受送達後20日內向本院提出上訴書狀，其
未表明上訴理由者，應於提出上訴後20日內向本院補提理由書狀
（均須按他造當事人之人數附繕本）上訴時應提出委任律師或具
有律師資格之人之委任狀；委任有律師資格者，另應附具律師資
格證書及釋明委任人與受任人有民事訴訟法第466 條之1第1項但
書或第2項（詳附註）所定關係之釋明文書影本。如委任律師提
起上訴者，應一併繳納上訴審裁判費。
中　　華　　民　　國　　109 　年　　4 　　月　　14　　日

  　　　　　　　　　　　　　書記官  張永中
  　　　　　　　　　　　　　
附註：
民事訴訟法第466條之1（第1項、第2項）：
對於第二審判決上訴，上訴人應委任律師為訴訟代理人。但上訴
人或其法定代理人具有律師資格者，不在此限。
上訴人之配偶、三親等內之血親、二親等內之姻親，或上訴人為
法人、中央或地方機關時，其所屬專任人員具有律師資格並經法
院認為適當者，亦得為第三審訴訟代理人。